【裁判字號】    99,重訴,114
【裁判日期】    991019
【裁判案由】    塗銷抵押權設定
【裁判全文】
臺灣板橋地方法院民事判決             99年度重訴字第114號
原      告  周建民
訴訟代理人  賈豫梅
被      告  科達製藥股份有限公司
法定代理人  陳裕昌
訴訟代理人  宋志衡律師
上列當事人間請求塗消抵押權設定事件，經本院於民國99年9月
21日言詞辯論終結，判決如下：
    主  文
原告之訴駁回。
訴訟費用由原告負擔。
    事實及理由
一、原告主張：
（一）民國91年6月間，原告經營之天心中醫藥門診中心與被告
      公司簽訂經銷合約，經銷期限為1年。同年9月間兩造同意
      將原告一方之上開經銷權利義務，由第三人育美企業管理
      有限公司（以下簡稱育美公司）概括承受。為擔保育美公
      司於經銷合約期間對於被告應負之義務，由原告於91年9
      月20日將所有坐落台北縣板橋市○○段1241地號應有部分
      1/4土地及其上同段3179建號即門牌號碼為板橋市○○路
      72巷20之3號4樓之建物，以台北縣板橋地政事務所登記字
      號91年板登字第595750號設定登記最高限額新台幣（下同
      ）600萬元之抵押權（下稱系爭抵押權）予原告。
（二）上開經銷合約期間被告提供育美公司434萬餘元之產品，
      然育美公司已給付被告77萬餘元，又被告提供的製劑為庫
      存品，藥品保存期限太短，且送驗之樣本與事後提供之貨
      品不同，育美公司因此將總值375萬9996元之產品退回被
      告。今合約經銷期限已屆滿，育美公司亦未積欠被告合約
      貨款，無繼續發生債權之可能，系爭抵押權所擔保之債權
      法律關係當然終止，該抵押權失所附麗，被告應予塗銷登
      記等語。並聲明：被告應將系爭抵押權予以塗銷。
二、被告則以：
（一）依上開經銷商合約第7條（2）付款辦法約定：首批訂單以
      提單日後6個月付款，其餘皆以提單日後3個月付款。育美
      公司支付價金中77萬2113元，依約定應於92年7月24日支
      付，但拖延至92年12月31日才付款。系爭經銷合約於91
      年6月19日訂立，期間為1年，經銷商合約已於92年6月19
      日屆期，兩造未再續約，因此在92年6月19以後，縱然有
      意願向被告進貨，被告並無繼續供貨之義務，況且尚積欠
      92年2月至同年9月份之貨款388萬8943元未付。
（二）因上開合約存續期間（91年6月19日至92年6月19日）分別
      進貨共計159萬9410元，未達成合約約定之銷售金額600萬
      元，因此依合約第4條約定，及參照依91年財政部所頒製
      藥業同業利潤標準（淨利率）19%計算，尚須支付被告預
      期可得之利益83萬6112元（0000000×19%=836112元）。
（三）原告主張已退回貨品總值375萬9996元云云，惟未舉證以
      實其說。育美公司曾於93年3月13日未經被告同意自行退
      回其滯銷藥品離岸價格241萬8354元，該批藥品因滯銷而
      逾保存期限，被告依法予以銷毀。又該批退回貨品之日期
      既在兩造經銷合約期限屆滿之後（92年6月19日）且原告
      未證明該批藥品有任何瑕疵之存在，而有正當退貨抵銷價
      金之理由，基於貨已出門，概不退換之交易習慣及誠信，
      原告主張抵銷部份價金乙節，顯無可採，系爭抵押權所擔
      保之債權仍然存在，原告訴請塗銷為無理由等語置辯。並
      答辯聲明：原告之訴駁回。
三、按所謂最高限額之抵押契約，係指所有人提供抵押物，與債
    權人訂立在一定金額之限度內，擔保現在已發生及將來可能
    發生之債權之抵押權設定契約而言。此種抵押權所擔保之債
    權，除訂約時已發生之債權外，即將來發生之債權，在約定
    限額之範圍內，亦為抵押權效力所及。雖抵押權存續期間內
    已發生之債權，因清償或其他事由而減少或消滅，原訂立之
    抵押契約依然有效，嗣後在存續期間內陸續發生之債權，債
    權人仍得對抵押物行使權利。此種抵押契約如未定存續期間
    ，其性質與民法第754條第1項所定就連續發生之債務為保證
    而未定有期間之保證契約相似，類推適用同條項規定，抵押
    人固得隨時通知債權人終止抵押契約，對於終止契約後發生
    之債務，不負擔保責任。反之，此種抵押契約定有存續期間
    者，訂立契約之目的，顯在擔保存續期間內所發生之債權，
    凡在存續期間所發生之債權，皆為抵押權效力所及，於存續
    期間屆滿前所發生之債權，債權人在約定限額範圍內，對於
    抵押物均享有抵押權，除債權人拋棄為其擔保之權利外，自
    無許抵押人於抵押權存續期間屆滿前，任意終止此種契約。
    縱令嗣後所擔保之債權並未發生，僅債權人不得就未發生之
    債權實行抵押權而已，非謂抵押人得於存續期間屆滿前終止
    契約而享有請求塗銷抵押權設定登記之權利（參照最高法院
    66年台上字第1097號判例意旨）。
四、經查系爭抵押權於91年9月20日設立登記，其存續期間為不
    定期限，此有兩造不爭執之不動產登記謄本附卷可稽（見本
    院卷第16、17頁），顯見系爭抵押權契約為未定存續期間。
    參照上開判例意旨所示，系爭抵押權所擔保之債權，縱因清
    償或其他事由而減少或消滅，原訂立之抵押契約依然有效。
    因其性質與民法第754條第1項所定就連續發生之債務為保證
    而未定有期間之保證契約相似，抵押人得類推適用同條項規
    定，隨時通知債權人終止抵押契約，對於終止契約後發生之
    債務，不負擔保責任。惟未終止抵押契約前，抵押人無請求
    塗銷抵押權設定登記之權利。本件即便原告所述擔保之合約
    經銷期限是已屆滿，育美公司未積欠被告合約貨款，系爭抵
    押權所擔保之債權法律關係當然終止等情屬實，因系爭抵押
    權未定存續期間，原告未充實終止抵押契約要件前，即遽而
    請求塗銷抵押權設定登記，自屬於法無據，從而被告爭執原
    告不得請求塗銷登記，應屬有理由。
五、綜上，原告之訴不應准許，爰判決如主文所示。本件事證已
    臻明確，兩造其餘攻擊防禦方法，核與判決結果無影響，爰
    不一一論述，併此敘明。
六、據上論結，本件原告之訴為無理由，依民事訴訟法第78條判
    決如主文。
中    華    民    國    99    年    10    月    19    日
                  民事第二庭    法  官  陳財旺
以上正本係照原本作成
如對本判決上訴，須於判決送達後20日內向本院提出上訴狀。如
委任律師提起上訴者，應一併繳納上訴審裁判費。
中    華    民    國    99    年    10    月    19    日
                                書記官  陳淑芳

司法院資訊處製作；財團法人民間司法改革基金會備份。
